【裁判字號】    95,上易,126
【裁判日期】    951102
【裁判案由】    妨害名譽
【裁判全文】
臺灣高等法院花蓮分院刑事判決         95年度上易字第126號
上  訴  人
即自訴人    甲○○
自訴代理人  鍾年展律師
上  訴  人
即  被  告  乙○○
上列上訴人因妨害名譽案件，不服臺灣花蓮地方法院94年度自字
第8號中華民國95年6月30日第一審判決，提起上訴，本院判決如
下：
    主  文
原判決撤銷。
乙○○連續意圖散布於眾，而散布文字，指摘或傳述足以毀損他
人名譽之事，處有期徒刑參月，如易科罰金，以新台幣玖佰元折
算壹日。
    事  實
一、自訴人甲○○任職於空軍第三後勤指揮部政治作戰部南埔營
    區，自民國（下同）92年起，承辦花蓮縣「勝利東、西村、
    復興村」等三村原眷戶自增建超坪補償款核撥作業。被告乙
    ○○則係位於花蓮縣吉安鄉○○路○段304巷2弄2號復興村之
    眷舍眷戶，因認自訴人甲○○丈量不公嚴重損及其利益，竟
    意圖散布於眾，連續以散布文字或具體指摘或傳述足以毀損
    自訴人名譽之下列行為：
（一）被告於93年 2月16日向法務部及民主進步黨中央黨部散布
      內容為：「…這種不依法行政罔顧法治暗地勾結住戶作利
      益輸送資金流向存疑的貪瀆行徑，那有良心、道義和公理
      價值的存在可言」、「承辦者：甲○○先生…但實際權力
      操縱在承辦者的心態及個人手中，問題就出在他本身為人
      清廉不清廉、公正不公正，私慾和貪念，否則操縱失格，
      黑色說成白色，白色說成黑的，混淆視聽，必無公正彰顯
      呈現」、「為何單獨該一（陳樹林先生）戶，而獲得一百
      八十三萬餘元，個人獲取權益金幾乎爆至鄰居區六倍以上
      的金額，顯然就是一件公然違法疑雲重重弊案的疑團」之
      陳情書。
（二）於93年3月10日向國防部、空軍總司令部散布內容為：「
      舉證檢舉國家賦予無限的權力給空軍第三後勤指揮部承辦
      者甲○○先生主管責成花蓮地區屬轄空軍眷村改建、拆遷
      、丈量、補償等一切行政作業事宜，該林員不啻不珍惜國
      家付託他重大責任和無尚的光榮，且在過程中竟為貪念不
      潔身自愛，公然濫權不依法行政，而私下勾結眷戶陳先生
      做利益輸送的貪瀆事件」之裁決書。
（三）於93年 3月13日向國防部、空軍總司令部散布內容：「同
      時察看甲○○先生把補償的眷戶應補償的金額數目、名冊
      攤在桌上…竟然發現陳樹林住戶為一百八十三萬餘元」等
      不實之抗議裁決書。
（四）於94年6月6日分別向民主進步黨、法務部、國防部總政治
      作戰局、空總政治作戰部、空軍第三後勤指揮部、花蓮地
      方法院檢察署、花蓮縣政府社會科、立法院、立法委員李
      敖、新聞一把抓主持人趙少康等人散布內容為：「…由空
      軍第三後勤指揮部主管，雇員甲○○先生所承辦，該員竟
      敢不遵照國家立法三讀通過國軍老舊眷村房舍條款有關個
      人擁有地上物之私有財產權，經丈量而應補償本人之價款
      ，以惡意不滿本人多方面向政府層面有關機關的單位所撰
      寫於陳情書中所述說的內容其真實性的一切諫言，公然以
      挾怨報復的心態，不啻不依法行政，竟濫用職權混淆視聽
      ，憑藉國家賦予之公權力，違約背信一連患想不到舉措，
      私自單方面予以撕毀三方面經會同認證無誤所簽署的三方
      面對面各自蓋上私章，一切具有法律效益應予補償坪數16
      .33 坪、價款額核定為三十八萬八千六百餘元的查估表」
      之自訴狀。
（五）於94年 7月20日，將內容為：「... 承辦該案空軍第三後
      勤指揮部甲○○雇員、公然假公權力挾報怨心態，以逐次
      丈量之名義，行掠奪人民財產為終極目標；小人行徑，莫
      此為甚」；「空三後勤指揮部雇員兼參謀甲○○以國家賦
      予其權利，借名義逐次丈量之方式，採聯合國陣線對本人
      的不滿，公然藐視國家法治精神，侵占掠奪人民擁有的財
      產權」、「空軍三指部甲○○雇員，竟公然私自撕毀具有
      法律效力的公文書，借權力揮灑以濫權行為，用卑劣手段
      逐次丈量之方式，侵占人民擁有的私有財產，舔不知恥，
      不知反省」、「於93年4月2日來本宅第四次丈量時，本以
      督導身分重量，竟濫權操盤當場造假丈量紀實表為「27.8
      」坪後空總以正式公函文知悉本人「35.1」坪，鬧成雙胞
      案紀錄，簡直無法無天」等具體指摘及傳述足以毀損甲○
      ○名譽之「面陳書函」及「自訴（狀）書」等 2份文書，
      交予花蓮市民意社區甲區（該社區為乙○○事後搬遷居住
      之社區）總幹事主委聶蓮初，請其代為刊登於該社區公佈
      欄予不特定住戶閱覽，因聶蓮初閱覽後認不妥而未公布。
二、案經自訴人甲○○委由自訴代理人提起自訴。
    理  由
一、訊據被告乙○○固坦承散布上開事實欄（一）至（四）所述
    之陳情書、裁決書及自訴狀予法務部、民主進步黨中央黨部
    、國防部、空軍總司令部、國防部總政治作戰局、空總政治
    作戰部、空軍第三後勤指揮部、花蓮地方法院檢察署、花蓮
    縣政府社會科、立法院、立法委員李敖、新聞一把抓主持人
    趙少康等人及交付事實欄（五）之 2份文書予聶蓮初，核與
    證人聶蓮初於原審證述相符（原審卷第110、111頁），並有
    自證二、三、六、七、八之陳情書、裁決書、自訴狀、面陳
    書函等文件附於原審卷可稽，自訴人指訴情節應可採信。惟
    被告則否認有毀損自訴人名譽之意思，辯稱：所散布或指摘
    及傳述者均為真實。惟查：
（一）陳樹林在本件眷村房屋自增建超坪補償款一案中，所領取
      之補償費為 939,580元，在領款清冊蓋章時，被告並未站
      在陳樹林旁邊之事實，業經陳樹林於原審中證述明確（原
      審卷第107頁、108頁），並有中國農民銀行活期儲蓄存款
      存摺（原審卷第19頁）及空軍第三後勤指揮部國軍老舊眷
      村「勝利東村」遷建「民意社區」原眷戶自增建超坪補償
      款人員領款手冊（原審卷第23頁）附卷可查，則被告於事
      實欄（三）指稱陳樹林領取 183萬餘元補償費，自非可採
      。另被告指自訴人有事實欄（一）（二）所述與陳樹林私
      下勾結做利益輸送之貪瀆事件一節，則未提出具體事證以
      供本院查證，其辯稱所散布者均真實，即無可採。
（二）又查，被告於事實欄（四）指稱自訴人撕毀於91年6月6日
      丈量，應補償被告 388,612元之「空軍第三後勤指揮部列
      管花蓮縣復興村原眷戶房屋自增建補償丈量表」（下稱丈
      量表）一節，業經自訴人甲○○否認，並於花蓮地方法院
      檢察署（下稱花蓮地檢署）93年10月26日偵查時，當場提
      出該丈量表 1件附卷可憑，而被告告訴自訴人毀損丈量表
      一案，亦經該署為不起訴處分，有花蓮地檢署檢察官93年
      度發查偵字第 633號、93年度偵字第2716號不起訴處分書
      在卷可查，足見被告指陳自訴人撕毀丈量表等情，並非真
      實，所辯仍不足採信。
（三）再查，自訴人固於91年6月6日協同其他人員，至被告坐落
      於花蓮縣吉安鄉○○路○段304巷2弄2號之眷舍進行丈量，
      丈量之坪數雖記載為51.33坪，扣除公配坪數7坪及輔助購
      宅坪數28坪，可補償之坪數為 16.33坪，應補償之金額為
      388,612 元等語，有該丈量表附於前揭花蓮地檢署93度發
      查字第525號卷中（下簡稱發查卷）（第47 頁），惟自訴
      人所在之空軍第三後勤指揮部僅負責丈量作業，可否補償
      ，須由空軍總部政戰部軍眷服務處依法審查等情，亦經空
      軍總部政戰部軍眷服務處上校江瑞枝及少校丁文元於警詢
      中陳述明確（發查卷第21、23、24頁）。而本件被告眷舍
      補償案經送由空軍總部政戰部軍眷服務處審查結果，尚有
      以下缺失：(1)丈量表內公配坪數計算錯誤、(2)建物略圖與
      坪型況狀不符（一、二樓建物應分別測量）、(3)缺建物室
      內構造照片、(4)房屋價格評點表內各項施作名稱須與補償
      辦法內之施作名稱相符、(5)丈量表內建物構造別為「二樓
      木造」，請提供二樓建物構造照片、(6)缺自增建超坪補償
      領款清冊（一式六份），須由空軍第三後勤指揮部，於文
      到二週內完成補正送部等情，有國防部空軍總司令政治作
      戰部92年 4月16日函附於發查卷可查（第45、46、47頁）
      ，因此始有後續再於92年7月15日、92年12月22日、93年3
      月12日、93年4月2日丈量之情形。而為取信於被告，93年
      4月2日之丈量，更在被告之見證下，由國防部總政治作戰
      局上校江瑞枝、空軍總部政戰部軍眷服務處副處長王惠育
      、三指部政戰部副主任徐朝興等人指揮工程官張哲毓中尉
      進行丈量及施作評鑑，丈量結果，被告眷舍面積為35.1坪
      ，扣除公配坪數 8坪及輔助購宅28坪，其超坪坪數為０，
      未達補償之標準，亦有該次丈量會議紀錄附於發查卷可憑
      （63及68頁），可見被告之眷舍未能得補償，係因其自增
      建之超坪坪數未達補償之標準所致，並非自訴人有何不依
      法行政、濫權行為或挾怨報復以侵占掠奪人民擁有的財產
      之行為，則被告指述自訴人有事實欄（五）之行為，仍不
      可採信。
二、被告僅因其眷舍未能獲得補償，即心生不滿，到處散布不實
    之文字而誹謗自訴人之名譽，足徵其有散佈於眾之意圖甚明
    ，核被告於事實（一）至（四）所為係犯刑法第310條第2項
    之加重誹謗罪；於事實（五）因聶蓮初並未公布於社區公布
    欄，尚未達散布之程度，然被告已有具體指摘或傳述足以毀
    損自訴人名譽之行為，仍應構成刑法第310條第1項之誹謗罪
    。而刑法第310條第2項與第 1項之基本構成要件均為毀損他
    人名譽之行為，僅其加重條件不同，二者仍應構成連續犯，
    並論以加重誹謗罪。被告行為後，刑法第56條連續犯之規定
    ，已於94年1月7日修正公布刪除，並於95年7月1日施行。被
    告之犯行，因行為後新法業已刪除連續犯之規定，此刪除雖
    非犯罪構成要件之變更，但顯已影響行為人刑罰之法律效果
    ，自屬法律有變更，依新法第2條第1項規定，比較新舊法結
    果，仍應適用較有利於被告之行為時法律即修正前刑法第56
    條規定論以連續犯（最高法院95年第 8次刑事庭會議決議參
    照）。是被告所為數加重誹謗行為，時間緊接，所犯罪名相
    同，顯係出於概括之犯意為之，為連續犯，應依修正前刑法
    第56條之規定以一罪論，並加重其刑。爰審酌被告一再具狀
    對自訴人為不實之指控，已造成自訴人名譽受損及所屬單位
    之困擾，被訴後仍不知收斂及悔改，繼續向法院提起自訴，
    犯後態度不佳等情，量處有期徒刑參月，並諭知易科罰金之
    折算標準，以資警愓。又被告行為後刑法第41條於95年7月1
    日修正公布、罰金罰鍰提高標準條例亦於95年 5月17日修正
    公布，修正前刑法第41條第1項前段規定「犯最重本刑為5年
    以下有期徒刑以下之刑之罪，而受 6個月以下有期徒刑或拘
    役之宣告，因身體、教育、職業、家庭之關係或其他正當事
    由，執行顯有困難者，得以1元以上 3元以下折算1日，易科
    罰金」；修正前罰金罰鍰提高標準條例第 2條前段（現已刪
    除）則規定「依刑法第41條易科罰金者，均就其原定數額提
    高為100倍折算1日」。而修正後之刑法第41條第 1項前段則
    規定「犯最重本刑為5年以下有期徒刑以下之刑之罪，而受6
    個月以下有期徒刑或拘役之宣告者，得以新臺幣1千元、2千
    元或3千元折算1日，易科罰金」。比較修正前後之易科罰金
    折算標準，以95年7月1日修正公布施行前之刑法規定，較有
    利於被告，則依刑法第2條第1項前段規定，應適用修正前刑
    法第41條第1項前段，定其折算標準，即應以銀元300元折算
    1日，經折算為新臺幣後，應以新臺幣900元折算為1日。
三、原審對事實（五）予以論罪科刑，固非無見，惟事實（五）
    之文件，聶蓮初並未公布於社區公布欄，業經聶蓮初於原審
    證述明確，與刑法第310條第2項之散布，須行為人將毀損他
    人名譽之事，散發或傳布於大眾之要件不合（最高法院75年
    台非字第175號判決參照），原審論以刑法第310條第 2項之
    加重誹謗罪，自有適用法律錯誤之違法，應予撤銷。又事實
    （一）至（四）之行為，原審以被告寄發文件之對象係特定
    機關或特定人，並無將上開文件散發予不特定之多數人，與
    刑法第310條第2項之散布要件有間，而不另為無罪之諭知云
    云。惟查，被告雖於不同時間散布（一）至（四）文件予他
    人或機關，惟所指摘者均為自訴人不依法行政、濫權、貪瀆
    、勾結等同一事件，故應整體觀察，不應個別為之，且其寄
    發對象除自訴人所在空軍第三後勤指揮部外，尚有民主進步
    黨、法務部、國防部總政治作戰局、空總政治作戰部、花蓮
    地方法院檢察署、花蓮縣政府社會科、立法院、李敖、趙少
    康等無直接利害關係之多數單位或個人，非僅向特定對象或
    特定人為之，而與刑法第310條第2項散布於大眾之要件相符
    ，自訴人上訴指謫原審未予論罪科刑，自有理由，應予撤銷
    改判。
四、自訴人另於自訴狀自訴：「被告於93年 3月中，計二次不同
    時間，向張志誠稱『老林發給陳樹林一百八十多萬，我有看
    到領款清冊，老林一定跟他有勾結』」等情（自訴狀二（六
    ）部分），業經證人張志誠於原審到庭證稱：「（自訴代理
    人問：93年 3月在你家門口，有沒有聽到被告跟你說「老林
    」發給陳樹林一百多萬，我有看到領款清冊，老林一定有跟
    他勾結？）他是說陳樹林領一百多萬，他有看到，但是沒有
    說老林有跟他勾結。他是問我知不知道老林跟陳樹林有勾結
    ，我說我不知道」等語明確。足見被告僅詢問張志誠是否知
    悉被告有無與陳樹林不法勾結之情形，並未曾散布被告與陳
    樹林勾結之言論，則自訴人指陳被告向張志誠傳述「陳樹林
    與自訴人勾結」等語，並無證據，自難僅依自訴人片面之指
    陳，而遽認被告涉有上開誹謗犯行，然自訴人認此部分之事
    實，與上開被告所為加重誹謗罪間，有連續犯之裁判上一罪
    關係，爰不另為無罪之諭知，附此敘明。
據上論結，應依刑事訴訟法第369條第1項前段、第364條、第343
條、第299條第 1項前段，刑法第310條第2項、第1項、修正前刑
法第56條、修正前刑法第41條第 1項前段，罰金罰鍰提高標準條
例第1條前段、修正前罰金罰鍰提高標準條例第2條，判決如主文
。
中    華    民    國    95    年    11    月    2     日
                    審判長法  官    何方興
                          法  官    王紋瑩
                          法  官    林鳳珠
以上正本證明與原本無異。
本件不得上訴。
                          書記官    陳有信
中    華    民    國    95    年    11    月    2     日
附錄本判決論罪之法律條文：
中華民國刑法第310條：
意圖散布於眾，而指摘或傳述足以毀損他人名譽之事者，為誹謗
罪，處 1 年以下有期徒刑、拘役或 5 百元以下罰金。
散布文字、圖畫犯前項之罪者，處2年以下有期徒刑、拘役或1千
元以下罰金。


司法院資訊處製作；財團法人民間司法改革基金會備份。
